【裁判字號】    89,訴,1970
【裁判日期】    891114
【裁判案由】    分割共有物
【裁判全文】
臺灣高雄地方法院民事判決  八十九年度訴字第一九七○號
    原      告  丙○○
    被      告  乙○○
                甲○○
右當事人間分割共有物事件，本院判決如左：
    主      文
兩造共有坐落高雄縣路竹鄉○○段第一○五○地號、地目田、面積肆仟貳佰壹拾捌點
陸陸平方公尺土地，其分割之方法為：如附圖所示編號Ｂ部分面積貳仟壹佰零玖點參
參平方公尺土地分歸原告丙○○取得，附圖所示編號Ａ部分面積貳仟壹佰零玖點參參
平方公尺分歸被告乙○○、甲○○各按二分之一之應有比例共同取得。
兩造共有坐落高雄縣路竹鄉○○段第一○五三地號、地目田、面積捌佰陸拾參點壹陸
平方公尺土地，其分割之方法為：如附圖所示編號Ｃ部分面積肆佰參拾壹點伍捌平方
公尺土地分歸原告丙○○取得，附圖所示編號Ｄ部分面積肆佰參拾壹點伍捌平方公尺
土地分歸被告乙○○、甲○○各按二分之一之應有比例共同取得。
訴訟費用由被告乙○○、甲○○各負擔四分之一，餘由原告負擔。
    事      實
甲、原告方面：
一、聲明：求為判決主文所示。
二、陳述：
  (一)緣兩造共有坐落高雄縣路竹鄉○○段第一○五○地號、地目田、面積四千二百十
    八點六六平方公尺，及坐落同段第一○五三地號、地目田、面積八百十六點一六
    平方公尺之土地係兩造所共有，原告應有部分為二分之一，被告之應有部分各為
    四分之一，本案土地並無因物之使用目的不能分割，亦無以契約訂有不可分割期
    限，且因兩造之主張分割方法相歧異，復無法達成分割之協議，爰依民法第八百
    二十四條之規定，訴請准予原物合併分割。
  (二)請本院將高雄縣路竹鄉○○段第一○五○地號土地，分割為如附圖所示編號Ｂ部
    分面積二千一百零九點三三平方公尺土地分歸原告取得，附圖所示編號Ａ部分面
    積二千一百零九點三三平方公尺分歸被告乙○○、甲○○取得，按持分各二分之
    一保持共有。又同段第一○五三地號土地，分割如附圖所示編號Ｃ部分面積四百
    三十一點五八平方公尺土地分歸原告取得，附圖所示編號Ｄ部分面積四百三十一
    點五八平方公尺土地分歸被告乙○○、甲○○取得，按持分各二分之一保持共有
    。
三、證據：提出提出土地登記謄本二份及地籍圖一份為證，並聲請履勘現場。
乙、被告方面：
一、聲明：駁回原告之訴。
二、陳述：
  (一)兩造為叔姪關係，共有本案土地已數十年，原告請求裁判分割，被告同意，並請
    依渠等共有比例保持共有。
  (二)因本案土地為祖產，兩造祖先早先分配家產時，即同時將分配位置指定清楚，其
    中被告所使用部分，即如附圖一編號Ｃ及Ｂ部分土地，原告使用部分則為附圖一
    編號Ａ部分，故兩造就本案土地已有分管契約存在。兩造已分別在各自分管土地
    上種植農作或開闢道路，數十年已習慣耕作位置，且依兩造前開分管契約所示，
    其中第一○五三地號全部歸被告取得，不致細分而影響耕作，倘依原告分割方案
    ，則第一○五三地號土地被等分為二，兩造各取得面積為四百三十一平方公尺，
    顯不利於農作使用。況依附圖一編號Ａ所示面積達二千五百四十一平方公尺，地
    形方正，經濟價值甚高，對原告而言，並無不利之情事。
三、證據：提出分割草圖一份為證，並聲請傳訊證人黃李金玉。
丙、本院依原告之聲請履勘現場，並囑託高雄縣路竹地政事務所人員依兩造所主張之
    分割方案各繪製複丈成果圖三份。
    理      由
一、原告主張坐落高雄縣路竹鄉○○段第一○五○地號、地目田、面積四千二百十八
    點六六平方公尺，及坐落同段第一○五三地號、地目田、面積八百十六點一六平
    方公尺之土地係兩造所共有，原告應有部分為二分之一，被告之應有部分各為四
    分之一，本案土地並無因物之使用目的不能分割，亦無以契約訂有不可分割期限
    ，因兩造之主張分割方法相歧異，復無法達成分割協議之事實，業據其提出本案
    土地之土地登記謄本二份及地籍圖一份為證，復為被告所不爭執，堪信屬實，原
    告訴請分割系爭土地，於法並無不合，應予准許。
二、按共有人得隨時請求分割共有物，但因物之使用目的不能分割或契約定有不可分
    割之期限者，不在此限。又共有物之分割，依共有人協議之方法行之，分割之方
    法不能協議者，法院得依任何共有人之聲請，以原物分配於各共有人，民法第八
    百二十三條第一項、第八百二十四條第一項第一款分別定有明文。再查本案土地
    係係於農業發展條例八十九年一月四日修正施行前之共有耕地，得分割為單獨所
    有，且不受每宗耕地分割後每人所有面積未達零點二五公頃之限制之事實，為兩
    造所不爭執，並有原告所提出土地登記簿謄本二件可稽。是以，共有人不能協議
    分割，原告訴請為裁判分割，依民法第八百二十四條及農業發展條例第十六條之
    規定，即無不合。
三、次按請求共有物之分割，應由法院依民法第八百二十四條命為適當之分配，不受
    當事人主張之拘束。又分割共有物時，法院應參酌當事人之聲明、共有物之性質
    、經濟效用及全體共有人利益等公平決之。且分割共有物，不得純以使用現狀為
    分割之唯一標準，法院為顧及全體共有人之利益認為不全依使用現狀分割為宜，
    所決定之分割方法，縱使部分共有人因此而受有損害，仍不得因之指為違法。故
    縱土地曾有分管契約存在，惟分管既僅係定共有物利用關係之暫時狀態，如共有
    人間並無依分管契約所定各人占有部分為分割之意思，自應依應有部分之比例予
    以分割，不受分管契約之拘束（最高法院七十一年度台上字第二八二五號、七十
    一年度台上字第四六九○號、七十二年度台上字第一二八四號、七十二年度台上
    字第二六三八號判例意旨參照）。且按數宗土地之共有人相同，而其應有部分亦
    無異時，原不得合併予以分割，惟如共有人同意合併分割時，自得予以合併分割
    。再分割共有物係以消滅共有關係為目的，因之法院為分割共有物之裁判時，不
    能創設新的共有關係，但如部分共有人明示就分得部分願維持共有者，則為例外
    ，因該部分共有人係另以法律行為創設新的共有關係，與分割共有物之目的並無
    相悖，有最高法院六十九年度台上字第一八三一號判例意旨可參酌。經查：
  (一)被告雖主張兩造就本案土地已有分管契約存在，並執證人黃李金玉之證言為證，
    雖證人黃李金玉於本院審理時到庭證稱附圖一編號Ｂ、Ｃ部分為伊兄即被告之父
    所分管，而附圖一編號Ａ部分則為原告所分管，伊兄弟就其分管部分已耕種四十
    年等語（參本院八十九年八月十五日言詞辯論筆錄），是依證人黃李金玉所言，
    固可認定兩造就本案土地確有分管契約存在，惟原告於本院審理時已表示不願受
    該分管契約之拘束（參本院八十九年八月十五日言詞辯論筆錄）。且原告於本院
    審理時迭次表示不願合併分割（參本院八十九年八月四日、八月十五日及十月三
    十一日言詞辯論筆錄）。是參諸前開說明，本案土地之分割，自不受兩造間分管
    契約之拘束，且無法合併分割，故被告所提出之分割方案（即如附圖一），本院
    自無庸審酌，先予敘明。
  (二)查本案土地中高雄縣路竹鄉○○段第一○五○地號係呈東南西北走向，而同段第
    一○五三地號土地則呈西南東北走向，本案土地均臨其他私人土地，且均有道路
    對外聯繫，現為休耕等情，業據原告提出地籍圖一份附卷可稽，復經本院到場勘
    驗明確，並囑託高雄縣路竹地政事務所派員實施測量，製有勘驗筆錄、現場照片
    五幀及複丈成果圖在卷可憑，復為兩造所不爭執。是本案土地現既為空地，無農
    作物存在，分割時無須顧及使用現況，而依原告所提出即如附圖所示之分割方案
    分割後，原告取得如附圖編號Ｂ、Ｃ部分土地，被告取得附圖編號Ａ、Ｄ部分土
    地，兩造所分得之各該部分後，應均有既有道路可供通行，並無不利之處。
四、綜上所述，本院審酌系爭土地之使用現狀、整體利用之效益、共有人之利益、原
    告所提出之分割方案對被告並無不利等情，認原告請求分割本案土地即有理由，
    至其分割方法則應以如附圖所示之分割方法為適當，即如附圖所示編號Ｂ部分面
    積二千一百零九點三三平方公尺土地分歸原告取得，附圖所示編號Ａ部分面積二
    千一百零九點三三平方公尺分歸被告乙○○、甲○○各按二分之一之應有比例共
    同取得。附圖所示編號Ｃ部分面積四百三十一點五八平方公尺土地分歸原告取得
    ，附圖所示編號Ｄ部分面積四百三十一點五八平方公尺土地分歸被告乙○○、甲○○各按二分之一之應有比例共同取得。
五、又被告之行為，按當時之訴訟程度，為伸張或防衛權利所必要，本院酌量情形，
    依民事訴訟法第八十一條之規定，命原告負擔一部分之訴訟費用。
六、據上論結，本件原告之訴為有理由，依民事訴訟法第七十八條、第八十五條第一
    項前段、第八十一條第二款，判決如主文。
中      華      民      國    八十九    年     十一     月     十四     日
                              臺灣高雄地方法院民事第六庭
~B法      官  張維君
右為正本係照原本作成。
如不服本判決，應於送達後廿日內，向本院提出上訴狀並表明上訴理由，如於本
判決宣示後送達前提起上訴者，應於判決送達後十日內補提上訴理由書（須附繕本）。
中      華      民      國    八十九    年     十一     月     十四     日
~B法院書記官  梁瑜玲


司法院資訊處製作；財團法人民間司法改革基金會備份。
